臺灣新竹地方法院簡易庭小額民事判決　100年度竹小字第257號
原　　　告　邱政男
被　　　告　林淑蓮
上列當事人間請求給付違約金事件，本院於民國100 年12月2 日
言詞辯論終結，判決如下：
    主      文
原告之訴駁回。
訴訟費用新臺幣壹仟元由原告負擔。
    事實及理由
一、原告主張：原告與被告於民國99年10月15日就新竹市○○路
    ○ 段479 巷6 弄13號3 樓房屋之房間（下稱系爭房間）訂立
    租賃契約，雙方約定租賃期間為99年10月15日至100 年10月
    14日，租金每月新臺幣（下同）3,100 元，租金給付方式為
    每月月中繳納當月月中至次月月中之租金，並預先繳納一個
    月租金為押租金；如在契約有效期間內解約，必須在一個月
    前通知對方，同時支付一個月租金為違約金，方可解除契約
    。原告之前從未有任何違約之情況，亦均準時繳納房租，
    100 年5 月份應繳之房租雖未於100 年5 月15日繳納，但已
    事先告知被告，詎被告仍於100 年5 月30日以原告未繳房租
    、用電量太多為由，強行要求原告立刻搬遷，原告迫不得已
    ，只得於100 年6 月4 日搬離系爭房間，被告顯有違約之情
    ，應給付原告違約金3,100 元，爰依租賃契約之法律關係提
    起本件訴訟等語。並聲明請求被告給付原告3,100 元。
二、被告則以：原告於100 年5 月30日已遲繳租金，加上水電瓦
    斯費，數額已超過押租金3,100 元，被告遂於當日至原告所
    租之系爭房間，要求被告繳納房租，原告竟一再挑釁，叫伊
    去法院提告，還錄音照相，被告氣不過才會請原告搬走，但
    並無終止契約之意，且原告當日亦於雙方爭執後匯入100 年
    5 月15日至100 年6 月14日之房租3,100 元，代表原告願意
    繼續承租，被告於收受房租後，亦認原告有繼續承租之權利
    。詎原告於100 年6 月4 日突然要求被告退回100 年6 月5
    日至100 年6 月14日之房租及押租金，扣掉水電瓦斯費後，
    雙方已就金額結算完畢，被告已將溢收部分全數退還原告，
    原告並無損失，原告既係於約滿前違約自行搬離，依約不得
    再向被告為任何請求等語，資為抗辯。並聲明請求駁回原告
    之訴。
三、兩造不爭執事項：
(一)、兩造於99年10月15日就系爭房間訂立租賃契約，雙方約定租
    賃期間為99年10月15日至100 年10月14日，租金每月3,100
    元，租金給付方式為每月月中繳納當月月中至次月月中之租
    金，並預先繳納一個月租金為押租金。
(二)、被告於100 年5 月30日至系爭房間處請原告繳交租金，雙方
    發生爭執。原告已於當日稍晚繳清遲繳之租金3,100 元。
(三)、雙方就押租金及100 年5 月15日至100 年6 月14日之房租已
    依實際居住日數結算，被告已將溢收金額退還原告。
(四)、原告於100年6月4日搬離系爭房間。
四、得心證之理由
(一)、被告是否提前解除系爭契約？
１、按解釋意思表示，應探求當事人之真意，不得拘泥於所用之
    辭句，為民法第98條所明定；所謂探求當事人之真意，如兩
    造就其真意有爭執時，應從該意思表示所根基之原因事實、
    經濟目的、一般社會之理性客觀認知、經驗法則及當事人所
    欲使該意思表示發生之法律效果而為探求，藉以檢視解釋之
    結果是否符合公平正義，此有最高法院99年度台上字第2395
    號判決意旨可參。次按契約之解除，係當事人一方行使解除
    權，使契約之效力溯及既往失其效力，而回復締契約前之狀
    態；契約之終止，乃契約當事人行使終止權，使契約向將來
    消滅之單方意思表示。本件系爭房間租賃契約第21條雖約定
    ：「甲、乙雙方在本契約有效期間內解約，必須在一個月前
    通知對方，同時支付對方一個月租金作為違約金，方可解除
    契約。」，然租賃契約乃繼續性契約關係，探究雙方當事人
    訂立該條約款之真意，應係針對使契約向將來消滅之終止權
    行使而設，並非處理使契約效力溯及既往消滅之問題，探究
    雙方當事人真意，該條約款之「解約」應係「終止契約」之
    意，先予敘明。
２、經查，被告於100 年5 月30日至原告承租之系爭房間處，請
    原告繳交當時尚未繳納之100 年5 月份月中至6 月份月中租
    金3,100 元，原告則認為其已提前告知被告當月房租會延遲
    數日繳交，雙方當場就遲繳租金、水電瓦斯是否用量過多等
    事發生爭執。原告主張被告於當日雙方爭執過程中，共有18
    次說出請原告搬走之語句，足徵其有提前終止系爭租賃契約
    之意思；惟被告當時是否有終止契約之意思表示，應由當時
    雙方之互動情況、一般社會之理性客觀認知、經驗法則、及
    表意人所欲使該意思表示發生之法律效果，始得探求被告當
    時表意之真意。經本院勘驗原告所提當時錄音光碟內容，及
    參考原告所提出之錄音光碟內容譯文，當時雙方之互動情形
    應如下述：
(1)、就原告所指於雙方爭執過程中，被告共計口出18次「請你走
    。」之情，經查被告當時所言均僅述及：「請你走，我沒有
    租人沒有關係。」、「請你走，你就不會再受氣了。」、「
    那你去租外面啊」、「拜託你們趕快搬走，最後的結局一定
    是這樣子而已。」、「請你搬走就沒事了。」，對於其是否
    欲以其單方之決定使系爭契約效力消滅、以及欲使契約效力
    自何時起向後消滅等情，被告均未曾明確陳述，由社會一般
    受意思表示者可得而知內容為基準，被告上開語句雖已表達
    ：「希望對方趕快搬走」之主觀意願，此與被告欲以其「單
    方」意思表示，「立即」使系爭契約關係終止，仍有差距，
    尚難僅就被告於雙方長達數十分鐘爭執過程，其中曾經口出
    之18次「請你搬走」之語，遽此認定被告已行使單方終止權
    、已有使系爭租賃契約之法律關係自當日起消滅之意思表示
    ，而尚需由雙方爭執過程中對話之脈絡，探究被告上開語句
    是否確有欲提前行使契約終止權之真意。
(2)、雙方於當日先因被告質疑原告用電量過大而發生爭執。原告
    ：「那你有看到大家是怎麼樣子的，而且你把我們加成這個
    樣子，你用你的平均來算電費，我們覺得是很合理的，而且
    你還天天監督我們。」被告：「我監督你們，好，請你走，
    請你走，我沒有租人家，沒有關係。」原告：「哪有人這樣
    子，你要我們走，你要給我們時間啊，而且你沒有給我們任
    何一個賠償。」被告：「對我來說，我無所謂，我不用受這
    種氣，可以吧。」原告：「我們也不要受到這種氣啊。」被
    告：「那請你趕快走，你走了，就不會受氣了。」就此被告
    抗辯當時係因原告一直說其監視原告，對其而言是很大的侮
    辱，心生氣憤才口出請原告趕快搬走之語，並非有終止契約
    之意思等語。查雙方當時已就電費支出發生激烈爭執，原告
    亦就被告是否對其施以監督一事提出質疑，被告於原告發以
    上開質疑之後，隨即氣憤口出：「請你走，我沒有租人家沒
    有關係。」之語，堪認被告當時所言實屬氣憤之語，而於原
    告表明要被告應給其時間搬走時，被告並未進一步表達強制
    要求原告立即搬走之意，而係表達「不希望繼續受這種氣」
    、「原告趕快搬走也不用繼續受氣」之意，堪認被告所表達
    之真意係：「希望原告趕快搬走，雙方就不用繼續受氣」，
    而非不給原告搬走的時間、強制要求原告立即搬走，被告所
    辯其並未有使系爭契約自當日起消滅之真意，足堪認定。
(3)、後雙方繼續就原告水電、瓦斯用量是否過大之事爭執。被告
    ：「所以你用最多啊，瓦斯、水電什麼你用最多啊。」原告
    ：「那你不是收了我們的錢最多嗎？」被告：「那有最多？
    所以我一直拜託你，不要用這麼多，你都不甩我。我請你到
    我家好心跟你講。」原告：「好，那你可以攤提出來，到底
    是怎樣說清楚。」被告：「我才跟你說不要這樣，你就開始
    凶我了。」原告：「我凶你什麼？」被告：「你就說別人也
    有用啊，為什麼專門指我，你就這樣講。」原告：「是你先
    用這種口吻說我們怎樣子。」被告：「然後我還好心跟你講
    ，如果你找得到房子你就走，你女朋友就歇斯底里，說我們
    現在就要搬批哩趴啦，我心裡就覺得你們現在就要搬，是你
    自己講的，自己說馬上要搬的啊。」原告：「你以為你呼風
    喚雨，要我們怎麼樣就怎麼樣嗎？我說我們要找，沒有說馬
    上要搬。」被告：「是你自己講的啊。」被告：「你房租不
    付，第一個。第二個你用電太多。」原告：「你叫我們立刻
    搬走。」被告：「我沒有立刻叫你，我上次講的時候，你女
    朋友凶我的時候我怎麼講，我說你找到十月，你說好啊，你
    女朋友不是說我馬上就找房子，要不是這樣，我不會叫你走
    ，你看這二天房租不給我，講說沒錢你去告我。」原告：「
    我等一下就去籌錢，轉給你，我答應你等一下想辦法去轉錢
    給你。」被告：「要我去告你，我為了這區區的3,100 元，
    還要去告你？我年紀這麼大，請問我不要租，可以吧？」原
    告：「可以，當然可以，但你要給我們一筆錢，讓我們搬走
    啊。」被告：「你恐嚇嗎？我要給你一筆錢。」原告：「我
    沒有恐嚇，你那時候叫我們來的時候，我們搬家的時間，現
    在又叫我們走。」被告：「千錯萬錯都是別人的錯，你沒有
    錯，都是我的錯，好吧？所以就請你委屈，請你搬，我只能
    這樣講。」原告：「我們10月15日才會搬。」針對此段對話
    ，被告抗辯之前已經因為住戶分攤水電費之事，多次向原告
    反應其用電量過多，已就此曾發生爭執，被告之前只是建議
    原告系爭房間不適合他們，如果找得到房子可以搬走，並非
    要求原告立刻搬走，反係原告之女朋友於之前爭執時提到原
    告自己會立刻搬走；且原告要求被告給他一筆錢才要搬走，
    當時並未表明是違約金，被告主觀上有遭恐嚇之感，原告當
    時又尚未繳納當月房租，基於氣憤才會叫原告搬走，如果原
    告有繳納房租的話，會讓原告繼續住等語。原告雖堅詞否認
    其本人或其女朋友曾經有任何會自行搬走之承諾，惟無論原
    告或其女朋友是否確實曾經說出會自行搬走之話語，當原告
    口出：「你叫我們立刻搬走」之語時，被告隨即表達：「沒
    有立刻叫原告搬走，係因心裡覺得原告願意馬上搬走，且當
    時原告尚未繳房租，否則不會叫原告搬走」之意；而其後因
    原告於要求被告給一筆錢始願搬走時，並未表明係依約請求
    給付違約金，被告誤以為原告欲藉此恐嚇，始再度表達請原
    告搬走之意願；原告再表示其於10月15日才會搬時，被告並
    未表明否定之意，亦未表達強制要求原告立即搬走之意願。
    由上述雙方對話之語句脈絡，縱可推知被告主觀上已有不願
    意繼續出租之意願，仍難認被告當時已表達立即要求原告搬
    離系爭房間之意思，非可認定被告當時已欲提前行使契約終
    止權。
(4)、雙方於當日爭執過程，被告亦曾稱：「本來我還想說你房租
    有付的話，我那時候跟你講說到10月15日，請你找，找有你
    就走，我還跟你講這個不適合，因為這個不是套房，又不是
    公寓，我不是這樣跟你講嗎？」原告：「現在是你答應10月
    15 日 ，那你現在為什麼叫我們立刻走。」被告：「我說之
    前你找有，啊你房租不付我當然叫你走啊。」係被告向原告
    解釋希望原告提前搬走之原因，為原告當時尚未繳納當月房
    租之故，惟被告後既並未進一步表達欲強制要求原告立即搬
    走之意，應可認定其真意應為如果原告不付房租，即要求原
    告搬走，如原告已繳納房租，即不會要求原告搬走，非可據
    以認定當時被告已表達無論原告是否繳納房租，皆欲提前終
    止契約之意思。
(5)、綜上，原告固以雙方於100 年5 月30日爭執時，被告曾口出
    18次「請你搬走」之語，主張被告已提前終止契約，惟雙方
    於爭執過程中，本即可能出現情緒性之語句，非可逕由字面
    上之字句，遽認被告有行使終止權之真意。況於雙方爭執過
    程中，被告僅曾表達因原告尚未繳房租、且雙方已多有紛爭
    之故，已生希望原告搬走之主觀意願，惟未曾表達希望系爭
    契約立即消滅之明確意思，由社會一般意思表示受領人之角
    度觀之，自難認被告已為提前終止系爭契約之單方意思表示
    。
３、次查原告已於100 年5 月30日雙方發生爭執後，當日稍晚繳
    清當月遲繳之租金3,100 元，此為雙方所不爭執。原告亦自
    承其繳清房租後，於100 年5 月30日至100 年6 月4 日雙方
    結算房租、返還鑰匙之前，與被告之間均未有任何接觸，足
    認被告於100 年5 月30日收受原告繳納之房租後，即願意讓
    原告繼續承租，否則倘被告確有提前終止系爭契約之意，何
    以於收受租金後，即未曾再有任何要求原告搬走之表示？基
    此，被告抗辯其並無提前終止租賃契約之意思，應屬可採。
    又原告雖一再主張曾事前知會被告當月會遲繳房租，遲繳房
    租並非違約，惟被告於收受房租後，既已有繼續出租之意思
    ，而不欲行使系爭租賃契約之終止權，原告是否遲延給付租
    金，與本件爭執自無關涉。原告復再稱係因100 年5 月30日
    被告要求其搬離，其才會去找房子，並於100 年6 月4 日與
    原告結算房租後搬離云云，惟查被告當日既無終止契約之意
    思，原告其後找房子搬離，應屬原告之自行決定，非可事後
    依據原告搬離之行為，遽認被告當時有終止契約之意思表示
    。
４、綜上，被告雖於100 年5 月30日雙方爭執時，言語中曾述及
    請原告搬離，惟尚難認定其有欲使系爭租賃契約關係自當時
    起即向後消滅之意思，且被告於當日稍晚收受原告給付之租
    金後，即未曾向原告有任何請其搬離之表示，究其真意，應
    係願意讓被告於繳交房租後繼續承租系爭房間，而無提前行
    使契約終止權之意思，被告所辯，足堪採信。
(二)、原告請求被告給付違約金3,100元，有無理由？
１、按違約金係當事人約定契約不履行時，債務人應支付之懲罰
    金或損害賠償額之預定，以確保債務之履行為目的；至若當
    事人約定一方解除契約時，應支付他方相當之金額，則以消
    滅契約為目的，屬於保留解除權之代價，兩者性質迴異，此
    有最高法院68年台上字第3887號判例意旨可資參照，故系爭
    房間租賃契約第21條約定，雙方於契約有效期間內解約（真
    意應為提前終止契約）時，需同時支付他方一個月租金作為
    ，方可解除（終止）契約，其意旨應在於契約雖賦予一方提
    前終止契約之權利，然他方可能因對造提前終止租約而造成
    不利益，故給予他方一定金額之補償，作為提前終止租約之
    代價，該一個月租金之性質應屬保留終止權之代價，亦即系
    爭房間租賃契約當事人之一方需支付一個月之租金，始得行
    使提前終止契約之權利，與違約金之性質尚有不同。
２、本件原告依據系爭租賃契約第21條，主張被告欲於租賃期間
    屆滿前終止契約，需給付伊一個月之租金3,100 元，作為提
    前終止契約之代價，惟被告既無提前終止租賃契約之意思，
    已如前述，當無需給付原告上述之一個月租金3,100 元以終
    止契約。退步言之，縱被告有終止系爭契約之意思，其未支
    付一個月租金3,100 元，僅生不得提前終止契約之法律效果
    ，仍非謂原告有對被告請求3,100 元違約金之權利。原告復
    未能舉證主張被告有任何違反系爭契約之事實，其依據系爭
    房間租賃契約請求被告給付違約金，自無理由。
五、綜上所述，本件被告並未行使提系爭契約之提前終止權，原
    告主張被告需負擔一個月租金作為違約金始可終止契約，自
    屬無據。從而，原告依系爭房間租賃契約第21條約定，請求
    被告給付原告3,100 元，為無理由，應予駁回。
六、本件事證已臻明確，兩造其餘攻擊、防禦方法及所提證據，
    與判決結果不生影響，爰不一一論列，併此敘明。
七、訴訟費用負擔之依據：民事訴訟法第78條。
中    華    民    國   100    年    12    月    16    日
                  新竹簡易庭    法      官  林宗穎
以上正本係照原本作成。
如對本判決上訴，須於判決送達後20日內向本院提出上訴（須按
他造當事人之人數附繕本）。如委任律師提起上訴者，應一併繳
納上訴審裁判費。
中    華    民    國   100    年    12    月    16    日
                                書  記  官  林欣宜